【裁判字號】    96,上,564
【裁判日期】    970429
【裁判案由】    所有權移轉登記
【裁判全文】
臺灣高等法院民事判決                   96年度上字第564號
上  訴  人  丙○○○
訴訟代理人  林秀蓉律師
被 上訴 人  甲  ○
訴訟代理人  李宜光律師
上列當事人間請求所有權移轉登記事件，上訴人對於中華民國96
年4月20日臺灣士林地方法院95年度訴字第491號第一審判決提起
上訴，本院於97年4月15日言詞辯論終結，判決如下：
    主      文
原判決關於駁回上訴人後開第二項之訴部分，暨訴訟費用之裁判
均廢棄。
被上訴人應給付上訴人新臺幣參拾參萬貳仟伍佰元，及自民國九
十五年五月六日起至清償日止，按年息百分之五計算之利息。
其餘上訴駁回。
第一、二審訴訟費用由被上訴人負擔百分之六，餘由上訴人負擔
。
    事實及理由
一上訴人起訴：伊配偶楊高榮生前於民國80年5月22日與被上訴
  人簽定「土地買賣契約書」（下稱系爭買賣契約），購買其與
  其弟乙○○共有坐落台北市○○區○○段2小段258、258-1 、
  258-2、258-3等4筆地號土地，其應有部分各1/2（下稱系爭土
  地，各筆土地逕稱X地號土地），並於80年6月28日付清買賣價
  金新臺幣（下同）418萬元，被上訴人取得其中209萬元。楊高
  榮於86年12月18日死亡，繼承人將本件土地買賣之權利全部讓
  與伊，伊多次與被上訴人協調辦理所有權移轉登記事宜，未獲
  置理。爰依民法第348條之規定，先位求為命被上訴人將所有
  258、258-1地號土地應有部分各1/2，辦理所有權移轉登記予
  伊之判決；另依繼承、不當得利之法律關係，備位求為命被上
  訴人給付209萬元，及自94年7月7日起加計法定遲延利息之判
  決。
  被上訴人則以：伊於80年5月間授權胞弟乙○○將系爭土地出
  售予楊高榮，並代為收受價款。乙○○同年月22日與上訴人之
  配偶楊高榮就系爭土地簽訂系爭買賣契約，總價為200萬元，
  乙○○交付100萬元予伊。嗣楊高榮無法取得自耕農身分，經
  原審94年度重訴字第126號判決（下稱相關前案），認系爭買
  賣契約違反修正前土地法第30條規定應屬無效並告確定，上訴
  人不得與該判決為相反之主張，伊不負將258-2、258-3地號土
  地應有部分各1/2所有權移轉登記予上訴人之義務。另楊高榮
  已於81年5月逕向臺北市政府領取258-2、258-3地號土地之補
  償金3,855,320元，扣除增值稅後為2,935,000元（下稱補償金
  ），伊擁補償金1/2權利，即已給付楊高榮1,467,500元，超過
  應償還之100萬元，伊無庸再返還任何價金予上訴人云云，資
  為抗辯。
二原審駁回上訴人之請求，上訴人提起上訴，聲明：
  (一)先位聲明：
    1.原判決廢棄。
    2.被上訴人應將其所有坐落臺北市○○區○○段2小段258、
      258-1地號土地各應有部分1/2，辦理所有權移轉登記予上
      訴人。
  (二)備位聲明：
    1.原判決廢棄。
    2.被上訴人應上訴人209萬元，及自94年7月7日起至清償日
      止，按年息5％計算之利息。
    3.願供擔保請准宣告假執行。
  被上訴人則聲明：
  (一)上訴駁回。
  (二)如受不判決，願供擔保請准宣告免為假執行。
三上訴人主張前揭事實，提出系爭買賣契約、戶籍謄本、土地登
  記謄本、交易明細表、支票正面、背面影本各三紙等件為證（
  原審卷第10-14、17、116-117、262-269頁）。兩造就：(一)被
  上訴人授權訴外人乙○○於80年5月22日將系爭土地出售予上
  訴人之配偶楊高榮並簽訂系爭買賣契約、(二)楊高榮於86年12月
  18日死亡，其繼承人為上訴人、訴外人楊淑茹、楊淑雯、楊富
  翔與楊富凱，而楊淑茹、楊淑雯、楊富翔與楊富凱已將系爭買
  賣契約之權利轉讓予上訴人，而由上訴人一人繼承、(三)系爭買
  賣契約未經兩造和解並解除、(四)原審相關前案確定判決，認定
  楊高榮無自耕農身分，且買地之目的在興建房屋，非意在耕作
  ，違反修正前土地法第30條規定，因此判決系爭買賣契約書應
  屬無效、(五)私有農地所有權之移轉，其承受人以能自耕者為限
  ，並不得移轉為共有。但因繼承而移轉者，得為共有。違反前
  項規定者，其所有權之移轉無效。為89年1月26日土地法修正
  前第30條所明定。系爭買賣契約，訂立之時間為80年5月22 日
  ，系爭土地均為旱地、(六)「土地買賣註銷契約書」第2條載明
  楊高榮無自耕農身分，且上訴人於相關前案亦自承買地之目的
  在蓋屋。又系爭買賣契約第7條「其他約定」第1項約定：「甲
  方（即楊高榮）辦理權利取得登記人名義由甲方自由指定，乙
  方（被上訴人、乙○○）不得異議」，該買賣契約未記載系爭
  土地係移轉登記予楊高榮所指定有自耕能力之第三人、(七)乙○
  ○曾於原審93年度訴字第1080號民事案件（下稱第1080號案件
  ）審理時證稱：「原本土地只有258地號，但後來因為分割到
  之三，所以土地由一筆變成四筆。本來是我跟原告（指甲○）
  一人一半，本來土地沒什麼價值，後來剛好楊高榮要買地，所
  以最後談好是楊高榮以200萬元買系爭土地，包括我與原告（
  甲○）的土地」、「至於合約為何跟實際的交易情形不一樣，
  是因為我認為我土地賣了是事實，所以楊高榮要怎麼處理我就
  配合他。實際上整個土地只要賣200萬元，原告（甲○）也沒
  有向楊高榮借錢」、「原告（甲○）只知道土地要賣200萬元
  ，至於為何土地買賣契約書的價錢與實際買賣價錢不一樣，及
  後續設定最高限額抵押還有註銷買賣及協議，原告（甲○）都
  不知道」、「至於為何土地買賣契約書的價錢418萬元與實際
  買賣價錢200萬元不一樣，及後續設定最高限額抵押還有註銷
  買賣及協議，都是楊高榮要求的我配合他的，而原告（甲○）
  根本不知道，而我之所以完全配合楊高榮的請求，是因為我認
  為既然土地賣給楊高榮，我就有義務要配合他的需求，所以後
  續的設定抵押權等動作都是配合楊高榮的請求」、(八)乙○○於
  相關前案證稱：「〔你是否確實收到418萬元，你們兩人（甲
  ○、乙○○）只拿到200萬元，其他的218萬元是中間人拿走？
  〕是，介紹人是楊海味，另外218萬元應該是介紹人拿走的」
  、「（楊海味是否抽佣金？）是」、(九)被上訴人與乙○○81年
  所領取之補償金，已交付上訴人之配偶楊高榮。被上訴人就補
  償金其權利為1/2，計1,467,500元等事實不爭執。
四查相關前案與本件先、備位之訴訟標的依序為民法第225條之
  替補賠償請求權、民法第348條之買賣標的物移轉交付請求權
  、不當得利返還請求權，聲明依序命被上訴人給付6,296,400
  元、將258、258-1地號土地各應有部分1/2，辦理所有權移轉
  登記予上訴人、命被上訴人給付209萬元本息等情，有起訴狀
  、相關前案判決在卷可參（原審卷第7-8、61、173-174頁），
  二者（相關前案與本件）訴訟當事人雖同一，惟訴訟標的、訴
  之聲明均非同一，自無民事訴訟法第400條第1項「除別有規定
  外，確定之終局判決就經裁判之訴訟標的，有既判力」規定之
  適用，本件即不受相關前案確定判決既判力所及。另法院於確
  定判決理由中，就訴訟標的以外當事人主張之重要爭點，本於
  當事人辯論之結果，已為判斷時，除有顯然違背法令之情形，
  或當事人已提出新訴訟資料，足以推翻原判斷之情形外，應解
  為在同一當事人間就與該重要爭點有關所提起之他訴訟，法院
  及當事人對該重要爭點之法律關係，皆不得任作相反之判斷或
  主張，以符民事訴訟上之誠信原則，此即學理上所稱之爭點效
  理論，係基於誠實信用原則所生之判決效力，具有禁止裁判矛
  盾之積極作用，有利於紛爭之統一解決，並有避免訴訟不經濟
  之可能。查，相關前案判決以系爭買賣契約是否有效為主要爭
  點，有相關另案判決在卷足稽（原審卷第61-62頁），兩造已
  就此一爭點進行攻防、舉證，並經法院實質審理，且本件先位
  之訴與相關前案均係就系爭買賣契約效力為爭執，揆諸前開說
  明，本件先位之訴就系爭買賣契約是否有效之爭執，自當有爭
  點效之適用，不得任與相關前案判決為相反之判斷或主張。查
  相關前案確定判決，認定楊高榮無自耕農身分，且買地之目的
  在興建房屋，非意在耕作，違反修正前土地法第30條規定，因
  此判決系爭買賣契約書應屬無效，此為兩造所不爭（原審卷第
  131頁）。從而，本件就系爭買賣契約之效力，原則上應為相
  同之判斷，即認定系爭買賣契約無效。況私有農地所有權之移
  轉，其承受人以能自耕者為限，違反前項規定者，其所有權之
  移轉無效，修正前之土地法第30條第1項、第2項定有明文。又
  關於耕地之買賣，承買人雖係無自耕能力之人，惟如約定由承
  買人指定登記與任何有自耕能力之第三人，或具體約定登記與
  有自耕能力之特定第三人，即非民法第246條第1項以不能之給
  付為契約之標的，難認其契約為無效。又在立約當時承買人雖
  無自耕能力，而約定待承買人自己有自耕能力時方為移轉登記
  ，或約定該項耕地之所有權移轉與無自耕能力之特定第三人，
  待該第三人有自耕能力時再為移轉登記者，依同條項但書規定
  ，其契約仍為有效（最高法院73年5月8日、73年度第五次民事
  庭會議決定參照）。系爭買賣契約買主為楊高榮即上訴人之配
  偶（原審卷第10、14頁），而楊高榮確無自耕農之身分，有土
  地買賣註銷契約書第2條載明：「……承買人因無自耕農之身
  分……」在卷可參，上訴人就該記載亦不爭執（原審卷第66、
  131頁）；又系爭買賣契約第7條其他約定第1款雖約定：「甲
  方（楊高榮）辦理權利取得登記人名義由甲方自由指定，乙方
  不得異議」（原審卷第12頁），惟非約定由承買人指定登記與
  任何有自耕能力之第三人，或具體約定登記與有自耕能力之特
  定第三人，亦未約定待承買人自己有自耕能力時方為移轉登記
  ，或約定該項耕地之所有權移轉與無自耕能力之特定第三人，
  待該第三人有自耕能力時再為移轉登記之情形，乙○○雖證稱
  ：「我土地賣給他（楊高榮），他（楊高榮）有說要以他太太
  名義（指上訴人）辦理登記」云云（本院卷第209頁背面），
  僅係楊高榮對乙○○稱要登記上訴人名義，惟未形諸文字，仍
  不能認係具體約定登記與有自耕能力之特定第三人，依上開說
  明，本件買賣無民法第246條第1項但書之適用，顯然系爭買賣
  契約為無效。此外，上訴人又未能提出其他新訴訟資料，以推
  翻原判斷，系爭買賣契約即為無效，上訴人據以主張被上訴人
  應將其所有258、258-1地號土地應有部分各1/2，辦理所有權
  移轉登記予上訴人，於法無據，不應准許。
五上訴人備位之訴主張系爭買賣契約約定之價金為418萬元，該
  契約既屬無效，被上訴人應依不當得利之規定返還該價金之1/
  2即209萬元等語，並提出系爭買賣契約為證（原審卷第10-13
  頁）。被上訴人雖抗辯上訴人就系爭買賣價金究為多少應負舉
  證責任，而乙○○之證詞反覆不一，與事實不符而不可信，且
  被上訴人僅自楊高榮處取得100萬元之價金云云。然系爭買賣
  契約第2條、第3條買賣總價款、付款方式分別約定：「總計肆
  佰壹拾捌萬元正」、「1.第一期：簽訂本約時已付定金壹佰伍
  拾萬元正，乙方如數收取，不另立收據。簽收人：乙○○……
  2.第二期：雙方約定於八十年五月二三日再交付壹佰伍拾萬元
  。甲方交六月二日兌現之支票乙張予乙方簽收，票額為伍拾萬
  元。3.第三期：即尾款陸拾捌萬元正……」、備註欄載：「民
  國八十年六月二八日收迄全部尾款計壹佰壹拾捌萬元正，該款
  憑於北市五信大安分社之支票三張如數收迄（帳號00000
  000號支票號碼DF0000000、0000000、0000000號）簽收人
  ：乙○○」等語（原審卷第10、13頁，另按備註欄所載尾款
  118萬元即契約付款方式第二期後段之50萬元加上第三期之68
  萬元）。被上訴人於第1080號案件（被上訴人係該案之原告）
  起訴狀亦載：「……因而乙○○乃於八十年五月二十二日與楊
  高榮簽訂『土地買賣契約書』，將前開土地以總價四百一十八
  萬元出售予楊高榮，而楊高榮亦於契約成立同時及嗣後陸續共
  交付三百六十萬元予乙○○……」，有該案起訴狀在卷可參（
  本院卷第45頁）。另證人乙○○到場證稱：「（簽約當時還有
  何人在場？）仲介人楊海味也有在場，他拿了218萬元」、「
  〔當時買賣契約所簽收的價金，你們收到的款項是現金或是支
  票？（提示契約）〕買賣價金418萬元，楊高榮於訂約當場拿
  出現金100萬元及50萬元即期支票，該票也有兌現，第二期交
  付證件的時候，拿到150萬元現金加支票，第三期開了3張票總
  共118萬元，60萬元兌現，58萬元部分因為沒有交付土地所以
  沒有兌現」、「（你收到的錢有無分給甲○？）有，我有分給
  甲○100萬元」等語（本院卷第210頁正面），核與乙○○於相
  關前案所稱：「〔你是否確實收到418萬元，你們兩人（甲○
  、乙○○）只拿到200萬元，其他的218萬元是中間人拿走？〕
  是，介紹人是楊海味，另外218萬元應該是介紹人拿走的」、
  「（楊海味是否抽佣金？）是」等語相符（筆錄影本見原審卷
  第90－91頁）。乙○○雖另於第1080號案件到場證稱：「原本
  土地只有258地號，但後來因為分割到之三，所以土地由一筆
  變成四筆。本來是我跟原告（指甲○）一人一半，本來土地沒
  什麼價值，後來剛好楊高榮要買地，所以最後談好是楊高榮以
  200萬元買系爭土地，包括我與原告（甲○）的土地」、「至
  於合約為何跟實際的交易情形不一樣，是因為我認為我土地賣
  了是事實，所以楊高榮要怎麼處理我就配合他。實際上整個土
  地只要賣200萬元，原告（甲○）也沒有向楊高榮借錢」、「
  原告（甲○）只知道土地要賣200萬元，至於為何土地買賣契
  約書的價錢與實際買賣價錢不一樣，及後續設定最高限額抵押
  還有註銷買賣及協議，原告（甲○）都不知道」、「至於為何
  土地買賣契約書的價錢418萬元與實際買賣價錢200萬元不一樣
  ，及後續設定最高限額抵押還有註銷買賣及協議，都是楊高榮
  要求的我配合他的，而原告（甲○）根本不知道，而我之所以
  完全配合楊高榮的請求，是因為我認為既然土地賣給楊高榮，
  我就有義務要配合他的需求，所以後續的設定抵押權等動作都
  是配合楊高榮的請求」云云（筆錄影本見原審卷第64頁背面、
  第65頁正面）；惟據乙○○稱：「〔你於臺灣士林地方法院93
  年度訴字第1080號事件94年2月17日證稱土地只賣200萬元，契
  約載明418萬元並非你的意思，是楊高榮的意思，都是配合楊
  高榮的請求，當初為何會這樣講？（提示臺灣士林地方法院93
  年度訴字第1080號卷第66-68頁）〕當時我還沒有講完，還沒
  有講到仲介的部分」、「（那你為何講說配合楊高榮寫的？）
  當初契約也是有看才簽名，我姐姐甲○也是看過之後再簽名蓋
  章」等語（本院卷第211頁）。查系爭買賣契約約定之總價雖
  為418萬元，然其中218萬元係仲介楊海味之佣金，賣主即被上
  訴人、乙○○姊弟僅從中獲得200萬元價金，則就賣主言，與
  系爭土地僅以200萬元出售予楊高榮之情形同，致乙○○在第
  1080號案件尚未陳述仲介抽取佣金之情況下為上開證言，無所
  謂證詞反覆不一，與事實不符之情形。況系爭買賣契約於簽訂
  時已由楊高榮當場給付第一期款即定金150萬元，由買方「如
  數收取，不另立收據。簽收人：乙○○」（原審卷第10頁），
  有如上述，以被上訴人於簽約時偕同其子在場，有乙○○筆錄
  可考（本院卷第210頁），顯然楊高榮確於簽約當時給付150萬
  元，由乙○○簽收；另第二期150萬元其中50萬元、尾款118萬
  元，由楊高榮交付DF0000000-00號，面額依序為50萬元、10萬
  元、50萬元、58萬元之支票四紙予乙○○，有支票影本在卷可
  憑（前三紙見原審卷第264-269頁，第四紙見本院卷第212頁，
  又該紙支票嗣經提示不獲兌付，詳後述），以上金額計318萬
  元，縱扣除其中退票之58萬元，仍有260萬元，已超過被上訴
  人所辯稱之200萬元，益證乙○○於第1080號案件所稱之「土
  地只賣200萬元」云云，僅在陳述買主實際上取得之金額，不
  包括給付予仲介之佣金，其於第1080號案件之證言自難作為有
  利於被上訴人認定之依據。再被上訴人實際取得之金額為100
  萬元，亦經乙○○證述在卷（本院卷第210頁背面），致被上
  訴人誤認系爭土地出售價額為200萬元，或被上訴人認乙○○
  不應給付高額之佣金予仲介等，均為被上訴人與乙○○間是否
  構成越權代理之關係，不得據以對抗上訴人。以上，顯然系爭
  買賣契約約定之總價係418萬元，非被上訴人辯稱之200萬元。
六系爭買賣契約約定總價為418萬元，惟楊高榮給付之尾款118萬
  元其中DF0000000號、面額58萬元之支票經乙○○提示未獲兌
  付，已經乙○○證稱在卷，並有其提出之該支票可參（本院卷
  第210、212頁），上訴人亦自認：「80年6月28日付支票三紙
  金額共118萬元（……支票號碼0000000、0000000、0000000）
  並已兌付其中60萬元」、「支票（票號0000000）金額58萬元
  ，該票據仍為乙○○持有，並未返還楊高榮或原告（上訴人）
  」在卷（原審卷第245-247頁、本院卷202、205頁），上訴人
  另自認被上訴人於第1080號案件中起訴狀自承「而楊高榮亦於
  契約成立同時及嗣後陸續共交付三百六十萬元予乙○○」云云
  為實在（本院卷第45、206頁），顯見楊高榮實際給付之金額
  為360萬元（418-58＝360）。至上訴人以0000000號支票仍在
  乙○○持有中，未返還楊高榮或上訴人，而將該紙支票面額計
  入楊高榮給付之買賣總價中一節，按「因清償債務而對於債權
  人負擔新債務者，除當事人另有意思表示外，若新債務不履行
  時，其舊債務仍不消滅」，民法第320條定有明文。楊高榮給
  付0000000號支票用以清償債務（尾款債務），屬因清償債務
  而對於債權人負擔新債務，而該紙支票確經乙○○提示不獲兌
  付，有如上述，即係新債務不履行，上訴人復未舉證當事人間
  另有意思表示舊債務已消滅，依上開規定，其舊債務仍不消滅
  ，不因乙○○是否將該紙支票返還予楊高榮或上訴人而有異，
  顯然楊高榮或上訴人仍積欠買主尾款58萬元，則楊高榮實際給
  付之買賣價金自應扣除遭退票之58萬元，上訴人主張不應扣除
  該58萬元云云，非屬可採。以上，楊高榮就系爭買賣契約總價
  418萬元，僅給付其中360萬元，被上訴人就系爭土地應有部分
  為1/2，應認其已受領其中180萬元 (即所受利益)，不因實際
  取得100萬元，另80萬元由乙○○交付仲介楊海味而有不同。
  再系爭土地其中258-2、258-3地號土地經政府徵收，核發補償
  金3,855,320元，扣除增值稅後為2,935,000元，已由楊高榮受
  領，有協議書可參（原審卷第68頁），且為兩造所不爭執（原
  審卷第277頁），被上訴人就該補償金應有部分1/2，金額為
  1,467,500元，又楊高榮受領該補償金之前提為系爭買賣契約
  為有效，然系爭買賣契約係屬無效，則楊高榮受領該補償金之
  法律上原因已不存在，自屬不當得利，應返還被上訴人，則被
  上訴人以之主張對上訴人請求之金額抵銷，於法有據，經抵銷
  後，被上訴人僅須返還332,500元（1,800,000-1,467,500＝
  332,500）。又楊高榮於86年12月18日死亡，其繼承人除上訴
  人外，尚有楊富凱、楊富翔、楊金櫻（於88年12月10日死亡，
  無配偶子女）、楊淑茹、楊淑雯，有其等戶籍謄本可參（原審
  卷第44-48頁、本院卷第214-218頁），楊富凱、楊富翔、楊淑
  茹、楊淑雯四人於91年9月11日立同意書，同意「楊高榮於民
  國80年5月22日向甲○、乙○○承買台北市○○段258、258-1
  地號土地二筆所有權全部之契約權利全部予丙○○○所有……
  」，有同意書在卷可按（本院卷第221頁），則上訴人請求被
  上訴人給付332,500元，自屬有據。
七綜上所述，上訴人備位之訴依民法第179條之規定，請求被上
  訴人給付上訴人332,500元，及自起訴狀繕本送達翌日即95年5
  月6日（原審卷第21頁，被上訴人於95年5月5日收受起訴狀繕
  本）起至清償日止，按年息5％計算之利息，於法有據，應予
  准許。其逾此範圍之請求（包括先位之訴、備位之訴逾上開範
  圍之請求）於法無據，應予駁回。上開應准許部分，原審為上
  訴人敗訴之判決，尚有未洽，上訴意旨指摘此部分原判決不當
  ，求予廢棄改判，為有理由，應由本院予以廢棄，改判如主文
  第二項所示。上開不應准許部分原審為上訴人敗訴之判決，核
  無不合。上訴意旨指摘原判決此部分不當，求予廢棄改判，為
  無理由，應予駁回。本件所命給付，被上訴人上訴第三審所得
  受之利益未逾150萬元，不得上訴第三審，本院判決後已告確
  定，上訴人就其勝訴部分聲請准供擔保請求宣告假執行，自非
  所許，其假執行之聲請，應予駁回，原審駁回上訴人此部分假
  執行之聲請，理由雖有不同，結論則無二致，此部分原判決仍
  應予以維持。
八本件因事證已臻明確，兩造其餘攻擊、防禦方法及所為之立證
  ，經審酌後認與判決之結果不生若何影響，無庸再逐一予以論
  列，合併敘明。
據上論結，本件上訴為一部有理由，一部無理由，依民事訴訟法
第450條、第449條第1項、第1項第79條，判決如主文。
中    華    民    國    97    年    4     月    29    日
                    民事第十六庭
                        審判長法  官 沈方維
                              法  官 呂淑玲
                              法  官 湯美玉
正本係照原本作成。
被上訴人不得上訴。
上訴人如不服本判決，應於收受送達後20日內向本院提出上訴書
狀，其未表明上訴理由者，應於提出上訴後20日內向本院補提理
由書狀（均須按他造當事人之人數附繕本）上訴時應提出委任律
師或具有律師資格之人之委任狀；委任有律師資格者，另應附具
律師資格證書及釋明委任人與受任人有民事訴訟法第466條之1第
1項但書或第2項（詳附註）所定關係之釋明文書影本。
中    華    民    國    97    年    4     月    29    日
                              書記官 蕭進忠
附註：
民事訴訟法第466條之1（第1項、第2項）：
對於第二審判決上訴，上訴人應委任律師為訴訟代理人。但上訴
人或其他法定代理人具有律師資格者，不在此限。
上訴人之配偶、三親等內之血親、二親等內之姻親，或上訴人為
法人、中央或地方機關時，其所屬專任人員具有律師資格並經法
院認為適當者，亦得為第三審訴訟代理人。


司法院資訊處製作；財團法人民間司法改革基金會備份。
